臺灣高等法院臺中分院民事判決
110年度上字第142號
上訴人即附
帶被上訴人  張瀞分  
訴訟代理人  桑銘忠律師
被上訴人即
附帶上訴人  謝長廷  
訴訟代理人  許惠峰律師
            房彥輝律師
上列當事人間請求損害賠償事件，上訴人對於中華民國110年1月
8日臺灣臺中地方法院109年度訴字第2573號第一審判決提起上訴
，被上訴人提起附帶上訴，本院於民國110年8月25日言詞辯論終
結，判決如下：
    主  文
上訴及附帶上訴均駁回。
第二審訴訟費用關於上訴部分，由上訴人負擔；關於附帶上訴部
分，由被上訴人負擔。
    事實及理由
一、被上訴人即附帶上訴人主張：上訴人於民國108年11月5日以
    「瀞分姐姐」之帳號轉發如附表所示之訊息（下稱系爭貼文
    ）至通訊軟體LINE「幸福啟程家族」群組（下稱系爭LINE群
    組）內，經新聞媒體於108年11月6日報導而廣為大眾知悉。
    系爭貼文顯屬事實之陳述，而非主觀之價值判斷，亦非合理
    評論或意見表達；縱系爭貼文為評論，上訴人之偏激不堪之
    言詞已非適當言論；上訴人刻意散布於眾，並於系爭貼文中
    載明請「各大網友廣大宣傳」，顯具侵害伊名譽權之主觀意
    圖。上訴人造謠並辱罵伊如同竊國，又指伊所屬執政黨係偽
    政權、集體叛國之犯罪集團，人人得而誅之，已構成故意不
    法侵權行為。伊曾任律師、高雄市長、行政院長，現為我國
    駐日大使，系爭貼文已嚴重影響社會大眾對伊之評價，侵害
    伊之名譽及人格權情節重大，致伊精神上受有莫大痛苦，故
    上訴人自應對伊負侵權行為損害賠償責任，並應以登報道歉
    之方式回復伊之名譽。爰依民法第184條第1項前段、第195
    條第1項前段規定提起本件。並聲明：㈠上訴人應給付被上訴
    人新臺幣（下同）100萬元，及自起訴狀繕本送達翌日起至
    清償日止，按週年利率百分之五計算之利息。㈡上訴人應將
    如附件所示道歉聲明以36號字體及半版之篇幅（寬26公分、
    長35.5公分）連續三天刊登於聯合報、中國時報、自由時報
    、蘋果日報之頭版下方。㈢第一項聲明，願供擔保，請准宣
    告假執行。
二、上訴人即附帶被上訴人則以：系爭貼文係伊助理石○華（已
    於109年3月22日死亡）在伊不知情之情況下轉貼，經記者詢
    問告知後，伊始知悉是假新聞，遂同日收回系爭貼文，並於
    系爭LINE群組中表示系爭貼文未經證實，請勿轉傳。系爭貼
    文所為之陳述內容，顯係討論駐日使館亞東關係協會更名之
    有關公共領域事務，所做出之公開評論與意見表達，此項言
    論自由權利不因系爭貼文之內容前於106年間經外交部澄清
    非屬事實而被否定；參酌106年1月12日風傳媒發表標題為「
    謝長廷指示駐日職員對外可稱『台灣駐日代表處』」之新聞、
    106年3月6日自由時報發表標題為「台灣亞協將改名『台灣日
    本關係協會』」之新聞、106年7月15日新唐人亞太台發表標
    題為「網傳駐日使館更名被罰款謝斥：有心人士」之新聞內
    容，足認系爭貼文之內容並非空穴來風之詞，伊主觀上有相
    當理由確信為真實；且就變更國名而言，為我國歷次民主選
    舉中選舉政見之重大分歧爭議，伊轉貼系爭貼文，非明知虛
    偽之故意，係對公共關心之事務發表言論與意見表達，屬善
    意而對於可受公評之事項為適當之評論，本應給予較為不受
    限制之發表言論自由，不能一概認為侵害名譽權而予以限制
    ，若需逐字逐句確認是否有所依據，而不從其發言之主要意
    旨觀察，恐將箝制受憲法及公政公約所保障及確認之言論自
    由。縱認伊仍應負侵權行為責任，就侵害名譽權之慰撫金量
    定，伊係過失轉發系爭貼文，且被上訴人確實主張並建議「
    未來館內職員對外說清楚一點，直接說『台灣駐日代表處』，
    避免讓日本人以為還有高雄或台中的駐日代表處」，又系爭
    LINE群組中有大量並非實際上知悉訊息的人，縱有損害亦極
    其有限，況被上訴人亦主張系爭貼文之內容早已澄清，是否
    確有具體損害，仍有疑慮；又縱認系爭貼文逾越言論自由之
    範疇，然伊係就公共事務及政策議題發表言論，為保護言論
    自由以發揮監督政府功能，尚難令伊負侵權行為損害賠償責
    任，且伊已於108年11月11日於系爭LINE群組內刊登「我上
    次轉傳的這則訊息並未證實，請大家不要再轉傳，以免觸法
    。」訊息，並連結澄清系爭貼文為假消息之自由時報報導，
    已足回復被上訴人名譽；若要再回復名譽之適當處分，應為
    伊於系爭LINE群組中刊登1日如附件所示之道歉啟事即足等
    語，資為抗辯。
三、原審為上訴人一部勝訴、一部敗訴之判決，即判命：㈠上訴
    人應給付被上訴人20萬元，及自109年4月23日起至清償日止
    ，按週年利率百分之五計算之利息。上訴人應將附件所示之
    道歉聲明以36號字體及半版之篇幅（即26公分乘以35.5公分
    ），刊登於自由時報頭版下方壹日。另駁回被上訴人其餘之
    訴。上訴人就其敗訴部分，提起上訴，其上訴聲明：㈠原判
    決不利於上訴人部分廢棄。㈡上開廢棄部分，被上訴人在第
    一審之訴及假執行之聲請均駁回。被上訴人之答辯聲明：上
    訴駁回。另就其敗訴部分，提起附帶上訴，其附帶上訴聲明
    ：㈠原判決不利於附帶上訴人部分廢棄；㈡上開廢棄部分，附
    帶被上訴人應再給付附帶上訴人80萬元，暨自繕本送達翌日
    起至清償日止，按週年利率百分之五計算之利息；㈢前項聲
    明附帶上訴人願供擔保，請准宣告假執行。上訴人對附帶上
    訴之答辯聲明：附帶上訴駁回。
四、本院之判斷：
(一)查通訊軟體LINE名稱為「瀞分姐姐」之帳號於108年11月5日
    ，在系爭LINE群組內轉發系爭貼文；斯時該群組成員為429
    人；自由時報於108年11月6日為系爭貼文之相關報導；同年
    月16日，中華民國外交部於其官方網站發表澄清「關於網路
    謠傳『駐日謝大使未經國會同意及全國人民表決，私自將中
    華民國國名竄改申請更名為台灣遭日本裁罰』事」之新聞稿
    等事實，為兩造所不爭執（見原審卷第122-123頁），堪信
    為真正。
(二)被上訴人主張系爭貼文為上訴人轉發至系爭系爭LINE群組，
　　已侵害被上訴人之名譽權，應負損害賠償責任等語，惟為上
    訴人否認，並以前詞置辯。經查：
 1、上訴人雖辯稱系爭貼文為其助理石○華自行轉貼云云，惟其
    並未舉證證明之；且依上訴人所自承其於108年11月11日在
    上開群組貼文截圖（見原審卷第47頁）：「我上次轉傳的這
    則訊息並未證實，請大家不要再轉傳以免觸法」等語，衡理
    ，「我」於一般語境脈絡中係用以自稱，而與他人有所區分
    ，已足徵LINE帳號「瀞分姐姐」為上訴人自己使用，並承認
    上次轉傳系爭貼文乃其所為，亦合於一般社會通念對於稱謂
    之理解。上訴人此部分所辯，自是不可採。
 2、按言論自由為人民之基本權利，有促進民主政治發展、實現
    多元社會價值之功能。對於自願進入公眾領域之公眾人物，
    或就涉及公眾事務領域之事項，個人名譽對言論自由固應為
    相當程度之退讓，然非謂其名譽權即不受保障。而言論中之
    事實陳述與意見表達性質有異，蓋事實陳述涉及真實與否，
    具有可證明性。行為人就公眾人物關於公眾事務領域事項為
    事實陳述之言論發表時，仍應負合理查證之義務，並由行為
    人針對個別事實所涉名譽侵害之程度、與公共利益之關係、
    陳述事項之時效性、資料來源之可信度、查證成本、查證對
    象等因素，舉證證明已盡合理查證之義務，始得阻卻違法，
    而解免其應負之侵權行為責任，俾調和言論自由之落實與個
    人名譽之保護。倘行為人就事實之相當真實性，未盡合理查
    證義務，依其所提證據資料，在客觀上不足認其有相當理由
    確信為真實，且該不實之言論，足以貶損他人之社會評價者
    ，自構成不法侵害他人名譽。於此情形，縱令所述事實係出
    於其疑慮或推論或係轉述第三人之陳述，亦難謂有阻卻違法
    之事由（最高法院109年度台上字第2055號民事判決可參） 
    。
 3、細繹系爭貼文：「我國駐日代表謝長廷，未經國會及人民表
    決，私自將原『中華民國』國名竄改申請更名為『台灣』，
    ，結果被日本裁罰，須繳納7000萬日圓（合約台幣2100萬元
    ）高額稅賦……有如竊國般的犯法行為……堂堂一個駐日代
    表謝長廷，竟然被日本乾爹給坑了，實在無顏見江東父老！
    現在的偽政權是集體叛國的犯罪集團，人人得而誅之！」內
    容，可見系爭貼文係指摘被上訴人私自竄改國名，因而犯法
    被日本裁罰，已足令一般閱聽者產生被上訴人因具有特定政
    治目，擅自更改政府機關名稱，有犯法、竊國、偽政權之負
    面印象，足以貶損被上訴人之社會上人格地位，應認該文內
    容已不法侵害其名譽權。
 4、上訴人雖舉106年1月12日，風傳媒發表標題為「謝長廷指示
    駐日職員對外可稱『台灣駐日代表處』」之新聞；同年3月6日
    ，自由時報發表標題為「台灣亞協將改名『台灣日本關係協
    會』」；106年7月15日新唐人亞太台發表標題為「網傳駐日
    使館更名被罰款謝斥：有心人士」等新聞內容（見原審卷第
    49-57頁），而抗辯稱系爭貼文之內容並非空穴來風之詞，
    伊主觀上有相當理由確信為真實云云。然依前揭報導，並觀
    106年7月12日，新頭殼NEWTALK發布標題為「謝長廷申請更
    名遭裁罰？外交部：並非事實」之新聞，內容略以駐日代表
    處變更登記名義而遭日本裁罰乙事，外交部發聲明回應並非
    事實（見臺灣臺北地方法院109年度訴字第2704號卷「下稱
    北院卷」第79頁），可見於106年間，系爭貼文之內容業經
    新聞媒體報載，外交部已發聲明回應駐日代表處更名遭裁罰
    一節純屬子虛。另於108年11月16日，外交部亦於其官方網
    站發表澄清「關於網路謠傳『駐日謝大使未經國會同意及全
    國人民表決，私自將中華民國國名竄改申請更名為台灣遭日
    本裁罰』事」（北院卷第81頁），可彰駐日代表處未涉及國
    名變更問題，亦未有遭到裁罰之情事，已可認系爭貼文內容
    確屬虛偽不實。而系爭貼文是以被上訴人私自變更國名遭裁
    罰之不實陳述，進而評論被上訴人之行為乃竊國般之犯法行
    為，即以「駐日代表處變更國名」作為事實陳述客體，加以
    評論。該評論基於虛偽不實之事，實已逾越合理評論之範圍
    ，難謂屬阻卻違法之事由。又現今社會資訊充斥，言論通常
    藉由社群媒體或人際間轉發，因而接收特定訊息，進一步散
    布於閱覽群眾，且轉發之動作，衡情乃認同該言論，而以自
    己之名義進行轉發，欲使其受眾知悉，殊與直接發表言論無
    異，則轉發言論之行為本身，自應亦盡一定合理查證義務。
    衡諸系爭貼文之內容，業於106年間經外交部澄清非屬事實
    ，距上訴人轉發已有3年間隔，相關澄清新聞當已發表，可
    藉由大眾媒體、網路搜尋等管道確認消息之真偽；上訴人為
    臺中市議員，擁有一定團隊處理相關政治事務，應能迅速確
    認系爭貼文之真實性，並無何無法查證之情事，則上訴人未
    能舉證其於轉發系爭貼文前，有何查證行為，自是未盡合理
    查證義務，其率然轉發散布於眾，當是侵害被上訴人之名譽
    權，而構成侵權行為。上訴人辯稱基於言論自由保障、係就
    可受公評之事項為適當評論、善意單純轉發系爭貼文，無侵
    權行為云云，並不可採。
 5、再按不法侵害他人之名譽而情節重大者，被害人雖非財產上
    之損害，亦得請求賠償相當之金額，其名譽被侵害者，並得
    請求回覆名譽之適當處分。民法第195條第1項定有明文。所
    謂相當，應斟酌雙方身分資力、實際加害程度及其影響是否
    重大，及被害者之身分地位與加害人經濟狀況等關係定之。
    原審審酌本件侵權行為態樣、被上訴人之身分法益所受侵害
    程度，及被上訴人現為臺北駐日經濟文化代表處代表、上訴
    人為臺中市議員之身分、地位等一切情狀，認被上訴人請求
    上訴人賠償其精神慰撫金以20萬元為允當，並認僅命上訴人
    賠償非財產上損害尚有不足，考量自由時報以澄清系爭貼文
    為假消息，外交部亦在其官方網站發表澄清新聞稿，上訴人
    已得藉由相對應之大眾媒體、政府機關力量反駁，藉以獲得
    澄清，併參以現今公眾就此事件之關注程度、平面媒體之受
    眾、發行量、閱報率等情狀，認上訴人應將附件所示之道歉
    聲明以36號字體及半版之篇幅（即26公分乘以35.5公分），
    刊登於自由時報頭版下方1日，核無不合。被上訴人以系爭
    貼文已嚴重影響社會大眾對伊之評價，致伊精神上受有莫大
    痛苦，主張應提高精神慰撫金金額云云；上訴人否認有何侵
    權行為，不應給付賠償金，若要回復名譽之適當處分，應為
    伊於系爭LINE群組中刊登1日如附件所示之道歉啟事云云，
    均非足採。
五、綜上所述，被上訴人依侵權行為之規定，請求上訴人給付20
    萬元，及自起訴狀繕本送達之翌日即109年4月23日（見北院
    卷第89頁）起至清償日止，按週年利率5％計算之利息部分，
    暨命上訴人於自由時報刊登附件所示道歉聲明1日，為有理
    由，應予准許；逾此部分之請求，則無理由，不應准許。從
    而，原審就上開應准許部分，為上訴人敗訴之判決，並就此
    部分為供擔保得、免假執行之諭知，核無不合。上訴意旨指
    摘原判決此部分不當，求予廢棄改判，為無理由，應駁回其
    上訴。又原審就前開不應准許部分，為被上訴人敗訴之判決
    ，並駁回該部分假執行之聲請，核無違誤。被上訴人就此部
    分提起附帶上訴，指摘原判決此部分不當，求予廢棄改判，
    為無理由，應駁回其附帶上訴。
六、本件事證已臻明確，兩造其餘之攻擊或防禦方法及所用之證
    據，經本院斟酌後，認為均不足以影響本判決之結果，爰不
    逐一論列，附此敘明。
七、據上論結，本件兩造上訴均為無理由，判決如主文。
中　　華　　民　　國　　110 　年　　9 　　月　　15　　日
                    民事第四庭  審判長法  官  林慧貞 
                                      法  官  劉惠娟
                                      法  官  王怡菁
正本係照原本作成。
如不服本判決，應於收受送達後20日內向本院提出上訴書狀，其
未表明上訴理由者，應於提出上訴後20日內向本院補提理由書狀
（均須按他造當事人之人數附繕本）。因疫情而遲誤不變期間，
得向法院聲請回復原狀。
上訴時應提出委任律師或具有律師資格之人之委任狀；委任有律
師資格者，另應附具律師資格證書及釋明委任人與受任人有民事
訴訟法第466條之1第1項但書或第2項所定關係之釋明文書影本。
如委任律師提起上訴者，應一併繳納上訴審裁判費。
                                      書記官  康孝慈 

中　　華　　民　　國　　110 　年　　9 　　月　　15　　日
附件：
道歉聲明                      道歉人張瀞分前於立委江○臣LINE群組，未經查證散播：「我國駐日代表謝長廷，未經國會及全國人民表決，私自將原『中華民國』國名篡改申請更名為『台灣』，有如竊國般的犯法行為，結果被日本裁罰，須繳納7000萬日圓（合約台幣2100萬元）高額稅賦」云云等不實言論，侵害謝長廷先生之名譽，道歉人在此特向謝長廷先生正式表達道歉之意，以昭公信。                                                                                    道歉人：張瀞分    

附表：
轉貼文：《被封殺的電視新聞》                    你知道嗎？我國駐日代表謝長廷，未經國會及全國人民表決，私自將原「中華民國」國名篡改申請更名為「台灣」，有如竊國般的犯法行為，結果被日本裁罰，須繳納7000萬日圓（合約台幣2100萬元）高額稅賦 我駐日代表謝長廷將原「中華民國」篡改申請更名為「台灣」，自認得意之時，結果遭友好日本國給出賣了，必須繳納7000萬日圓（合約台幣2100萬元）高額稅賦…民進黨沒想到如此更名竟然是這樣的下場：被他最信任也最友好的日本政府給坑了，堂堂一個駐日代表謝長廷，竟然被日本乾爹給坑了，實在是無顏見江東父老！……現在的偽政權是集體叛國的犯罪集團，人人得而誅之！！                                    請各網友廣大宣傳，迅速讓國人知悉此重大訊息！